【裁判字號】    97,訴,151
【裁判日期】    971024
【裁判案由】    確認土地抵押權不存在等
【裁判全文】
臺灣花蓮地方法院民事判決               97年度訴字第151號
原      告  丙○○
            乙○○
            己○○
上  一  人
訴訟代理人  甲○○
被      告  戊○○
訴訟代理人兼
訴訟參加人  丁○○
上列當事人間請求確認土地抵押權不存在等事件，本院於民國97
年10月8日言詞辯論終結，判決如下：
    主      文
確認被告對原告所有坐落花蓮縣吉安鄉○○段4025地號土地所有
權全部，於民國81年9月30日所設定債權金額新台幣捌佰萬元、
債權額比例四分之一、債務人陳余昌之抵押權所擔保之債權不存
在。
被告應將前項土地抵押權塗銷。
訴訟費用由被告負擔。
    事實及理由
一、訴狀送達後，原告不得將原訴變更或追加他訴。但被告於訴
    之變更或追加無異議，而為本案之言詞辯論者，視為同意變
    更或追加。民事訴訟法第255條第2項定有明文。本件原係由
    丙○○起訴請求，嗣因如下所述系爭土地所有權人變更為原
    告，乃追加其餘二人為原告，被告就前開訴之追加，無異議
    而為本案之言詞辯論，依據前述說明，本件訴之追加，應予
    准許。
二、按訴訟繫屬中為訴訟標的之法律關係，雖移轉於第三人，於
    訴訟無影響。民事訴訟法第254條第1項前段明文可參。本件
    如主文第1項所示之抵押權（下稱系爭抵押權）於起訴時抵
    押權人原為被告，嗣於訴訟繫屬中移轉為丁○○名下，有他
    項權利證明書可參（本院卷48頁），惟依據前述說明，系爭
    抵押權之移轉對本訴訟並無影響。
三、原告主張：
  (一)訴外人張峰嚴於民國74年間因政府將實施區域計畫，率先將
    坐落花蓮縣吉安鄉○○段4025地號農地（下稱系爭土地）建
    築房屋四棟出售，後因無法如期完工取得使用執照，土地及
    房屋被債權人拍賣。原告丙○○（下稱丙○○）當時為替張
    峰嚴及購屋主解決燃眉之急，遂用母親陳余昌名義代張峰嚴
    及購屋主投標買下系爭土地及其上房屋四棟。取得房屋所有
    權後以原價將房屋再次移轉為原購屋人名下。惟系爭土地因
    為農地，依當時法令無法辦理分割及移轉手續（未完工無使
    照），為解決無法移轉問題，於82年間經張峰嚴及購買人等
    三方面協商依法定利率，按月分期給付丙○○投標金。同時
    由丙○○提供系爭土地所有權全部，供擔保設定高額抵押權
    新台幣（下同）800萬元予黃千芳（被告之母）、被告、吳
    美妹、原告乙○○四人，債權額比例各1/4。然該四人與丙○○間均無任何債務關係存在，設定時被告並立切結書正本
    由丙○○保管。被告之母黃千芳設定之始即心存二心，被告
    身分證亦由其母提供設定之用。迄今四人中除被告外，均已
    拋棄前項抵押權，並與丙○○達成給付土地價金之簽約，其
    中原告乙○○、己○○並已取得系爭土地所有權應有部分
    1/4。
  (二)原告與被告素不相識，亦未曾有任何金錢往來，更無任何債
    務關係存在，故就設定抵押權一事，全係由黃千芳提供被告
    身分證供設定之用，始有系爭抵押權之設定。兩造間本無任
    何債權關係存在，即系爭抵押權並無法律關係成立之事實，
    其抵押權之登記有礙所有權之完整，故有訴請確認抵押債權
    不存在及塗銷抵押權登記之必要。原告於起訴前多次發函要
    求被告塗銷登記，惟被告置之不理。爰提起消極確認之訴請
    求確認系爭抵押權所擔保之債權不存在，並請求塗銷系爭抵
    押權。並聲明：如主文第1、2項所示。
四、被告及訴訟參加人則以：
  (一)系爭土地既不能分割又不能蓋屋，丙○○為法學士專業代書
    與張峰嚴包藏禍心，詐欺無知婦女以系爭土地興建房屋四棟
    ，受害者有被告、黃千芳、乙○○、吳美妹，向其等收取現
    金，並誆稱尾款未付清可以向銀行辦理貸款。迄今既無權狀
    、土地亦無法分割登記，延宕17年未能解決。
  (二)系爭土地於79年4月4日遭鈞院查封、拍賣，丙○○卻隱匿系
    爭土地所有權人張峰嚴之權狀，並且以張峰嚴名義將系爭土
    地出售給前揭受害人。79年8月14日丙○○為被告與張峰嚴
    簽立系爭土地與門牌干城45-90號房屋買賣契約書，載明買
    賣總價款110萬元，被告已將款項全部付清。日後丙○○代
    理陳余昌標購系爭房地。由前揭事證足堪證明，丙○○與張
    峰嚴為合夥關係，其二人向被告、黃千芳、吳美妹、原告乙○○收取價金，之後丙○○知道代辦所有權登記、貸款為不
    可能之事，不得不將系爭土地於81年9月30日設定抵押權予
    四人，藉以保障四人權益。
  (三)系爭抵押權於91年9月29日由丙○○送件辦理登記，然由於
    丙○○代辦抵押權設定時並無製作債權憑證予被告致供擔保
    之債權無以附麗，然被告既已付清全部買賣價金予張峰嚴，
    且「買賣契約書」、「讓渡合約書」均是丙○○筆跡，兩造
    間即有債權關係之存在。被告於取得系爭抵押權200萬元債
    權就裝潢房屋居住達五年。至85年初被告將系爭房地權利抵
    償債務予訴訟參加人丁○○等語置辯。並聲明：原告之訴駁
    回。
五、原告主張系爭土地為原告共有，丙○○、乙○○、己○○所
    有權應有部分各為1/2、1/4、1/4，系爭土地上設定有系爭
    抵押權登記等情，已據其提出與所述相符之土地登記簿謄本
    可參，並為被告所不爭，上開事實應堪信為真實。
六、按確認法律關係不存在之訴，如被告主張其法律關係存在時
    ，應由被告負舉證責任，最高法院42年台上字第170號判例
    意旨可資參照。又抵押權為不動產物權，依民法第758條規
    定，其設定非經登記不生效力，故抵押權人僅能依設定登記
    內容行使其權利（最高法院79年度台上字第44號判決足參）
    。本件原告主張系爭抵押債權並不存在，依據前述說明，被
    告即應就其對抵押權登記之債務人即陳余昌有抵押權所擔保
    之債權存在之事實負舉證責任。被告固提出買賣契約書、讓
    渡合約書、協議書、戶籍謄本、自來水公司水籍基本資料等
    為證（本院卷64至73頁），惟被告所提出之買賣契約書為其
    與張峰嚴所簽，讓渡合約書、協議書之立書人並非被告，且
    對造人為張峰嚴，戶籍謄本及水籍資料表亦與債權是否存在
    無涉，經本院詢問系爭抵押權所擔保之債權，究有無證據證
    明，被告稱「被告與張峰嚴所簽的買賣契約，買賣價款110
    萬元，被告已經全部付清，這就是擔保之債權」（本院卷42
    頁筆錄可參），顯見上開被告所稱之債權，與債務人陳余昌
    無關，並非系爭抵押權所擔保之債權，此外，被告復未能提
    出其他證據證明其對陳余昌有200萬元債權存在，依據前揭
    最高法院判例、判決意旨，系爭抵押權所擔保之債權，應不
    存在。
七、從而，原告提起消極確認之訴請求確認系爭抵押權所擔保之
    債權不存在，並請求塗銷系爭抵押權如主文第1、2項所示，
    為有理由，應予准許。本件事證已臻明確，被告尚聲請本院
    將切結書（本院卷9頁反面）送請鑑定筆跡，核無必要，暨
    兩造其餘攻擊防禦方法與舉證，均無礙勝負判斷，爰不一一
    論列，附此敘明。
八、訴訟費用負擔之依據：民事訴訟法第78條。
中    華    民    國    97    年    10    月    24    日
                     臺灣花蓮地方法院民事庭
                         法      官  楊碧惠
以上正本係照原本作成。
如不服本判決，應於送達後20日內，向本院提出上訴狀並表明上
訴理由，如於本判決宣示後送達前提起上訴者，應於判決送達20
日內補提上訴理由書(須附繕本)。
中    華    民    國    97    年    10    月    27    日
                         法院書記官  紀龍年


司法院資訊處製作；財團法人民間司法改革基金會備份。
